【裁判字號】    99,消債抗,116
【裁判日期】    990831
【裁判案由】    聲請免責
【裁判全文】
臺灣板橋地方法院民事裁定           99年度消債抗字第116號
抗  告  人
即  債務人  甲○○
代  理  人  陳香如律師
上列抗告人因消費者債務清理條例聲請免責事件，對於中華民國
99年7月30日本院99年度消債聲字第104號裁定提起抗告，本院裁
定如下：
    主  文
抗告駁回。
抗告費用新臺幣壹仟元由抗告人負擔。
    理  由
一、按法院為終止或終結清算程序之裁定確定後，除別有規定外
    ，應以裁定免除債務人之債務，消費者債務清理條例第132
    條定有明文。次按債務人有下列各款情形之一者，法院應為
    不免責之裁定，但債務人證明經普通債權人全體同意者，不
    在此限：一、於七年內曾依破產法或本條例規定受免責；二
    、隱匿、毀損應屬清算財團之財產，或為其他不利於債權人
    之處分；三、捏造債務或承認不真實之債務；四、因浪費、
    賭博或其他投機行為，致財產顯然減少或負擔過重之債務，
    而生開始清算之原因；五、於清算聲請前一年內，已有清算
    之原因，而隱瞞其事實，使他人與之為交易致生損害；六、
    明知已有清算原因之事實，非基於本人之義務，而以特別利
    於債權人中之一人或數人為目的，提供擔保或消滅債務；七
    、隱匿、毀棄、偽造或變造帳簿或其他會計文件之全部或一
    部，致其財產之狀況不真確；八、故意於財產及收入狀況說
    明書為不實之記載，或有其他故意違反本條例所定義務之行
    為，復為同條例第134條所明定。又按消費者債務清理制度
    並非在使債務人恣意消費所造成之債務，轉嫁予債權人負擔
    ，債務人免責制度，應在鼓勵勤勞誠實之債務人，而非縱容
    債務人奢侈浪費，倘債務人於聲請清算前之相當期間內，利
    用信用金融之機會，恣意為非屬通常生活所需之鉅額消費或
    作奢侈性、浪費性之消費，而不在意日後履行返還之能力，
    反而算計消費者債務清理條例中之免責制度，濫用清算程序
    以規避其應負擔之償還責任，自與消費者債務清理條例之立
    法本旨有違。再者，消費者依清算程序清理債務，債權人已
    因之蒙受相當損失，其程序之進行應秉持公正與誠信，如債
    務人對於清算之原因有可歸責性，或有虛偽不實、違反誠信
    、違反本條例所定義務之行為，致害及債權人之權益，或影
    響清算程序之進行，自不宜予以免責（消費者債務清理條例
    第134條立法理由參照）。
二、本件抗告意旨略以：
(一)、抗告人無法清償債權銀行欠款，係因於民國93、94年間，前
    夫林志強外遇後拒絕給付家用，女兒（92年1 月生）又新生
    不久，無人幫忙托育，只得以借貸、辦理信用卡等方式維持
    母女生活開銷。抗告人前夫原任警職，94年間因涉貪污，遭
    留職停薪數年，抗告人雖多次催請前夫分攤女兒之生活費用
    ，惟其已無收入，實際分攤之金額，只可用杯水車薪形容，
    對抗告人無任何助益，況抗告人前夫並無財產，亦無薪資收
    入，即使透過訴訟請求，即便勝訴，亦無執行實益。抗告人
    離婚無法覓得固定工作，僅能以打零工維生，扣除房租根本
    不足以支應母女二人之生活開銷。97年初抗告人雖找到固定
    工作，惟每月薪資扣除勞保、健保、房租及小孩學費後，所
    剩無幾，根本無法繳納最大債權銀行開出之每月還款金額。
(二)、原裁定所載抗告人負債明細，全數圍繞92年至94年間之支出
    ，並以前開時間刷卡消費紀錄指摘抗告人奢侈浪費有道德風
    險，惟92年起債務人向銀行借貸維生，後實係95年間離婚後
    ，前夫無法給付贍養費，且先前將女兒寄託定居於台南之母
    親代為照料，並固定每月交付1 萬元予母親，供作女兒生活
    費。綜上所陳，方而導致無法應付各債權銀行高達20% 之利
    息，終至無力償還，原裁定疏而未論及抗告人真正之生活情
    形，僅參酌債權銀行提出之刷卡紀錄，便率爾稱抗告人顯有
    奢侈浪費情形，該部論證過程，顯失公允。
(三)、抗告人雖積欠債權銀行上百萬元，仍是極力希望找到固定工
    作後，可順利按月還款，並無如原裁定所認浪費投機或蓄意
    透過清算程序規避還款義務等情節，從而，債權人僅片面提
    出抗告人刷卡紀錄，卻有意隱匿抗告人還款紀錄，有違誠信
    原則。抗告人借款之初，亦希冀可正常還款，實因抗告人任
    職之公司自98年3 月起，將抗告人由正職轉成時薪人員，且
    抗告人目前亦遭法院強制扣薪，如今月薪僅剩約新臺幣（下
    同）12,000元，抗告人渴望換工作或找兼職，然因有卡債問
    題，假日尚須照顧7 歲女兒，無法配合加班，遭前去求職之
    公司拒絕，致使陷於以債養債之困境中，抗告人並無投機或
    奢侈應受不免責裁定之事由，爰請求廢棄原裁定等語。
三、經查，各債權人於原審就抗告人所為免責之聲請，除大眾銀
    行未表示意見外，其餘債權銀行均表示不同意，其等意見敘
    述如下：
(一)、元大銀行表示：抗告人現年僅39歲，尚有26年之工作能力，
    若抗告人願努力工作，難認其有不能清償之情事等語（見原
    審卷第21頁）。
(二)、台北富邦銀行表示：抗告人多為預借現金動支非必要生活支
    出等語（見原審卷第15頁至第18頁）。
(三)、國泰世華銀行表示：抗告人負有信用卡、現金卡債務各為32
    3,702 元、255,177 元，其信用卡消費內容多為保險費等，
    屬非生活所必須支出部份等語（見原審卷第19頁、第20頁）
    。
(四)、花旗銀行表示：抗告人信用卡消費明細內容多為專案分期、
    加油費、百貨零售、廣陽興業股份有限公司、電信費用及餐
    飲費用（王品台塑牛排館）等非必要性之奢侈浪費等語（見
    原審卷第51頁至第77頁）。
(五)、玉山銀行表示：抗告人信用卡消費多為量飯店、預借現金等
    過度消費等語（見原審卷第80頁、第81頁）。
(六)、台新銀行表示：抗告人信用卡消費除用於預借現金外，餘多
    為百貨公司、3C產品、珠寶精品、休憩旅遊等花費，顯逾一
    般人生活之必要程度，且非偶一為之、輕率消費等語（見原
    審卷第78頁、第79頁、第87頁至第92頁）。
(七)、中國信託銀行表示：抗告人之欠款除現金卡大額且密集之提
    領及信用卡通信貸款借貸外，並有多筆分期購物、百貨公司
    及高額保險等消費，其性質與數額非屬一般日常生活所必須
    等語（見原審卷第24頁至第50頁）。
四、經查，本件觀之抗告人之銀行信用卡刷卡消費紀錄及交易明
    細紀錄，抗告人於向本院聲請清算前之91年至94年間之消費
    情形為：
(一)、於92年10月至12月、93年2 月至12月、94年1 月至10月持國
    泰世華銀行信用卡繳納國泰人壽保險費分別為41,697元、92
    ,004元、117,550 元（見原審卷第20頁），核其性質屬商業
    保險，並非日常生活所必要之消費。
(二)、持花旗銀行信用卡在中華電信網路繳款，其中09xxxxxx04門
    號於92年12月28日繳納365 元（170 ＋188 ）、93年2 月7
    日繳納188 元、93年4 月9 日繳納1,151 元、93年7 月3 日
    繳納382 元、93年8 月15日繳納588 元、93年9 月24日繳納
    261 元、93年10月28日繳納2,363 元、93年12月2 日繳納24
    3 元、94年1 月5 日繳納1,281 元（590 ＋691 ）、94年2
    月7 日繳納56 6元；09xxxxxx12門號於92年12月28日繳納1,
    423 元、93年2 月7 日繳納2,296 元、93年4 月9 日繳納1,
    701 元、93年7 月3 日繳納142 元、93年8 月15日繳納1,21
    7 元（344 ＋873 ）、93年9 月24日繳納814 元、93年10月
    28日繳納378 元、93年12月2 日繳納463 元、94年1 月5 日
    繳納412 元、94年2 月7 日繳納665 元、94年6 月1 日繳納
    622 元、94年8 月6 日繳納628 元、94年10月10日繳納550
    元等，顯見抗告人當時既已負債、入不敷出，猶持續繳納二
    個手機門號通話費，其中尚有6 筆逾越千元以上，亦非屬一
    般日常生活所必須者（見原審卷第52頁至第73頁）。
(三)、持台新銀行或中國信託銀行信用卡在加油站密集高額消費，
    其中於93年9 月間共消費3 筆合計2,710 元，94年5 月間共
    消費3 筆合計2,550 元，94年6 月間共消費4 筆合計3,550
    元，94年7 月間共消費3 筆合計3,000 元（見原審卷第39頁
    至第41頁、第87頁、第88頁）。另於91年12月6 日、93年1
    月28日、93年9 月13日持台新銀行信用卡在新光三越百貨-
    台南西門分公司分別消費16,515元（6,345 ＋10,170）、4,
    420 元、6,187 元（999 ＋1,268 ＋3,920 ）、94年1 月25
    日在中華電信- 楊梅服務中心持花旗銀行信用卡消費9,690
    元（見原審卷第65頁、第87頁、第90頁），此等消費內容，
    亦非抗告人所稱之勉強支應生活開銷之情形，顯已逾越一般
    人通常生活必要之支出金額，足認屬奢侈浪費之行為。
(四)、另抗告人陳稱債權人有意隱匿抗告人還款紀錄，有違誠信原
    則云云，惟觀諸債權人陳報之抗告人信用卡消費明細，其所
    持之中國信託銀行信用卡自93年11月起至95年1 月止，每期
    應繳款金額由5,991 元至92,067元不等，抗告人均無法如數
    清償當月全部帳款，每月至多僅繳納10,494元（見原審卷第
    32頁至第47頁）；此外，抗告人持有之花旗銀行信用卡至94
    年11月止，應付總帳款為26,191元，惟抗告人僅繳納5,000
    元（見原審卷第74頁至第77頁），顯見抗告人僅係繳納部分
    款項，其上開所述，並非可採。
(五)、抗告人在明知經濟狀況不佳下，預見其負債已有不能清償之
    虞，即應檢討其理財及消費狀況，養成節儉習慣，撙節開銷
    ，而非維持過去慣常之寬逸生活，更遑論無節制地以信用卡
    預借現金，依一般社會經驗法則，難認係一般日常生活所必
    須之支出，堪認抗告人確有「因浪費、賭博或其他投機行為
    ，致財產顯然減少或負擔過重之債務，而生開始清算之原因
    」之情事存在。
五、綜上所述，本件足認抗告人有消費者債務清理條例第134 條
    第4 款所規定之不應免責之情形存在，原裁定核無違誤，應
    予維持，抗告意旨求為廢棄原裁定，並無理由，應予駁回。
六、爰依消費者債務清理條例第11條第2 項、第15條，民事訴訟
    法第495 條之1 第1 項、第449 條第1 項、第95條、第78條
    ，裁定如主文。
中    華    民    國    99    年    8     月    31    日
              民事第三庭  審判長    法  官  朱耀平
                                    法  官  邱育佩
                                    法  官  吳金芳
右正本證明與原本無異。
本裁定不得再抗告。
中    華    民    國    99    年    8     月    31    日
                                    書記官  陳昭綾

司法院資訊處製作；財團法人民間司法改革基金會備份。
